臺灣高等法院民事判決
111年度金上字第44號
上  訴  人  劉曉天    
訴訟代理人  高宥翔律師
            陳湧玲律師
上  訴  人  亞富管理顧問有限公司

兼 上一 人
法定代理人  蘇怡    
共      同                        
訴訟代理人  林奕坊律師
上  訴  人  李莊    
被 上訴 人  鄭家淵  

訴訟代理人  林奕坊律師
被 上訴 人  楊太利  
            王年煜  

上列當事人間請求損害賠償事件，劉曉天、亞富管理顧問有限公
司、蘇怡、李莊對中華民國111年4月15日臺灣臺北地方法院110
年度金字第4號第一審判決各自提起上訴，本院於111年9月14日
言詞辯論終結，判決如下：
    主      文
一、原判決關於：㈠駁回劉曉天後開第二項之訴、㈡命亞富管理顧
    問有限公司與蘇怡、李莊連帶給付、㈢命亞富管理顧問有限
    公司給付逾新臺幣壹佰參拾壹萬柒仟伍佰元及自民國一百一
    十年四月九日起至清償日止，按年息百分之五計算之利息部
    分，及前開部分假執行之聲請、宣告，暨訴訟費用（除確定
    部分外）之裁判均廢棄。
二、上開㈠廢棄部分，鄭家淵應給付劉曉天新臺幣壹佰參拾壹萬
    柒仟伍佰元，及自民國一百一十年四月六日起至清償日止，
    按年息百分之五計算之利息，並就原判決所命蘇怡、李莊連
    帶給付新臺幣壹佰參拾壹萬柒仟伍佰元本息部分，負連帶給
    付責任。
三、上開㈡廢棄部分，原判決所命連帶給付部分，由亞富管理顧
    問有限公司自為給付，及由蘇怡、李莊連帶給付。
四、上開㈢廢棄部分，劉曉天在第一審之訴及假執行之聲請均駁
    回。
五、本判決第二項命鄭家淵、蘇怡、李莊連帶給付部分，與本判
    決第三項命亞富管理顧問有限公司自為給付部分，如任一項
    之債務人已為給付，於其給付範圍內，他項債務人同免給付
    義務。
六、劉曉天、亞富管理顧問有限公司之其餘上訴駁回。
七、蘇怡、李莊之上訴駁回。
八、第一審（除確定部分外）、第二審訴訟費用，由蘇怡、李莊
    、鄭家淵連帶負擔二分之一，亞富管理顧問有限公司負擔六
    分之一，餘由劉曉天負擔。
    事實及理由
一、劉曉天（下就各當事人逕稱姓名）主張： 
　㈠蘇怡、李莊、鄭家淵、楊太利、王年煜（下合稱蘇怡等5人）
    、亞富管理顧問有限公司（下稱亞富公司）各擔任彩石珠寶
    銀樓股份有限公司（下稱彩石公司）如附表Ｂ欄所示職務。
    渠等均明知彩石公司並非銀行業，竟違反銀行法第29條第1
    項、第29條之1規定，各以執行如附表Ｃ欄所示之業務行為，
    向多數人或不特定人招攬投資與他人合資購買高價值鑽石之
    「綠橘鑽投資方案」（下稱綠橘方案）、「鑽石信託合夥方
    案」（下稱合夥方案）等不同投資方案，而約定或給付與本
    金顯不相當之紅利、利息、股息或其他報酬。
　㈡伊因誤信蘇怡、李莊之說詞，先於民國107年3月20日以新臺
    幣（下同）100萬元投資綠橘方案；復於108年5月7日以為彩
    石公司拍攝首飾、寶石工作之勞務對價50萬元投資合夥方案
    ，除曾領得紅利182,500元外，迄未取回投資本金，受有1,3
    17,500元之損害。
　㈢蘇怡等5人共同非法吸收存款之行為，係違反銀行法第29條第
    1項、第29條之1規定，已違反保護他人之法律，為共同侵權
    行為人或幫助人，應依民法第184條第2項、第185條第1項規
    定連帶對伊負損害賠償之責。蘇怡、李莊、亞富公司、鄭家
    淵、楊太利分別為彩石公司之董事、監察人，屬彩石公司負
    責人，應另依公司法第23條第2項規定，連帶對伊負賠償責
    任。爰請求蘇怡等5人、亞富公司連帶給付1,317,500元，及
    蘇怡、李莊自起訴狀繕本送達翌日起，亞富公司、鄭家淵、
    楊太利自追加被告狀繕本送達翌日起，王年煜自追加被告㈡
    狀繕本送達翌日起加計法定遲延利息等語（未繫屬本院部分
    不予贅述）。
二、蘇怡等5人、亞富公司抗辯：
　㈠蘇怡、亞富公司部分：綠橘方案、合夥方案均以集資方式購
    買彩鑽，待日後增值賣出再分享利潤，且每年所享有之年報
    酬率15%紅利，僅為增值利潤之先付，結算時須扣除，非無
    任何風險，自非屬銀行法第29條、第29條之1規定之違法吸
    金行為。如認伊等違反前揭規定，自伊等收到劉曉天投入資
    金之107年3月20日起算，劉曉天之請求權已經罹於消滅時效
    。
　㈡李莊部分：伊擔任彩石公司總經理、董事僅係掛名，就公司
    經營並無實際決策權，投資案均為蘇怡所發想設計，且劉曉
    天係與彩石公司締結投資案，錢亦是交予彩石公司，故應向
    彩石公司請求。伊雖有向劉曉天說明及招攬綠橘方案，惟該
    方案係投資人合購彩鑽而按期給付紅利，並非顯不相當利息
    ，況劉曉天為成年人，是否投資係其個人意願，伊只有領到
    業務獎金7%，應無庸負連帶賠償責任。 
  ㈢鄭家淵部分：伊於104年5、6月擔任蘇怡之助理，嗣擔任採購
    部經理，然僅依蘇怡指示為珠寶簽收領取、陳列、清潔、保
    養之日常作業行為，並未參與招攬他人加入投資，亦無受有
    獎金或收取抽成。另伊於108年7月係因蘇怡之要求擔任掛名
    董事，就彩石公司經營、投資方案並無參與或決定權，縱曾
    與蘇怡交往，亦與劉曉天所受損害無涉，並非吸金計畫執行
    者。
　㈣楊太利部分：伊係因信任蘇怡才掛名彩石公司監察人，並未
    參與彩石公司決策及財務；伊既非彩石公司負責人，亦未領
    過劉曉天投資之業務獎金，劉曉天之投資與伊無關，其請求
    伊負連帶賠償責任，並無理由。
  ㈤王年煜部分：伊並未參與劉曉天的投資，且從未拿到任何介
    紹費；況劉曉天於107年3月26日簽約，迄今已罹於時效等語
    。
三、劉曉天於原審請求蘇怡等5人、亞富公司應與原審其餘共同
    被告謝蕙芬等10人連帶給付150萬元本息，原審為劉曉天一
    部勝訴、一部敗訴之判決，即判命蘇怡、李莊、亞富公司連
    帶給付1,317,500元，及蘇怡、李莊自109年11月14日起、亞
    富公司自110年3月13日起，均至清償日止，按年息5%計算之
    利息，並附條件為准、免假執行之宣告；另駁回劉曉天其餘
    之訴。劉曉天、蘇怡、亞富公司、李莊均就敗訴部分提起上
    訴：
　㈠劉曉天上訴聲明：
　　⒈原判決關於駁回劉曉天後開第二項之訴部分，及該部分假
      執行之聲請，暨訴訟費用之裁判均廢棄。
　　⒉上開廢棄部分，鄭家淵、楊太利及王年煜應連帶與原審共
      同被告蘇怡、李莊、亞富公司連帶給付1,317,500元，及
      鄭家淵、楊太利自110年3月18日追加被告狀繕本送達翌日
      起，王年煜自110年7月21日追加被告㈡狀繕本送達翌日起
      ，均至清償日止，按年息5%計算之利息。
　㈡蘇怡、李莊、亞富公司上訴聲明：
　　⒈原判決不利於蘇怡、李莊、亞富公司部分廢棄。
　　⒉上開廢棄部分，劉曉天在第一審之訴及假執行之聲請均駁
      回。
　㈢劉曉天、鄭家淵、楊太利、王年煜就對造之上訴均答辯聲明
    ：上訴駁回。
四、劉曉天主張蘇怡等5人違反銀行法第29條第1項、第29條之1
    規定，致其受有1,317,500元之損害，其等及亞富公司應負
    連帶賠償之責，為蘇怡等5人、亞富公司所否認，並以上開
    情詞置辯。經查：
  ㈠蘇怡、李莊、鄭家淵共同違反銀行法第29條第1項、第29條之
    1規定，應連帶對劉曉天負侵權行為損害賠償之責：
  ⒈按違反保護他人之法律，致生損害於他人者，負賠償責任。
    數人共同不法侵害他人之權利者，連帶負損害賠償責任。造
    意人及幫助人，視為共同行為人，為民法第184條第2項前段
    、第185條第1項前段、第2項所明定。又除法律另有規定者
    外，非銀行不得經營收受存款、受託經理信託資金、公眾財
    產或辦理國內外匯兌業務。銀行法稱收受存款，謂向不特定
    多數人收受款項或吸收資金，並約定返還本金或給付相當或
    高於本金之行為。以借款、收受投資、使加入為股東或其他
    名義，向多數人或不特定之人收受款項或吸收資金，而約定
    或給付與本金顯不相當之紅利、利息、股息或其他報酬者，
    以收受存款論，銀行法第29條第1項、第5條之1、第29條之1
    亦著有規定。再者，銀行法第29條第1項、第29條之1規定旨
    在保障社會投資大眾之權益，有效維護經濟金融秩序，是銀
    行法應屬民法第184條第2項所指「保護他人之法律」，違反
    銀行法上開規定，致他人受有損害者，自應負侵權行為損害
    賠償責任。
  ⒉查蘇怡等5人確有違反銀行法第29條第1項、第29條之1規定之
    行為，前經檢察官起訴及追加起訴，並經臺灣新北地方法院
    109年度金重訴字第14號、110年度金重訴字第4號判決認定
    其等有罪在案（下稱系爭刑案）。系爭刑案乃認定：蘇怡等
    5人明知彩石公司並非銀行，蘇怡、李莊、楊太利、王年煜
    共同基於非法經營銀行收受存款業務之犯意聯絡，鄭家淵基
    於幫助彩石公司之行為負責人經營銀行收受存款業務之犯意
    ，為達違法吸收資金之目的，由蘇怡先後設計綠橘方案、合
    夥方案等不同投資方案，承諾投資人依投資本金之金額，按
    月、季或年，分期給付相當於年息5.76%至60%不等顯不相當
    之利息，且綠橘方案、合夥方案係約定屆期後即得請求返還
    本金（保本），蘇怡於構思完畢後，復以口述方式傳達給李
    莊，交由李莊撰寫為制式之書面投資契約。蘇怡於擔任彩石
    公司代表人、董事長期間，除親自招攬他人投資外，並以提
    供業務人員高額業績獎金之方式，促使業務經理李莊及有犯
    意聯絡之業務人員王年煜、楊太利等人為彩石公司推銷投資
    方案，總計吸收資金達481,410,980元；劉曉天先後投資綠
    橘方案、合夥方案，投資金額計150萬元等情，有前開刑事
    判決及劉曉天提出之投資契約書足憑（見本院卷第213-397
    頁、原審卷㈠第35-42頁）。系爭刑案一審判決雖經檢察官提
    起上訴（見本院卷第196頁），惟蘇怡、李莊、鄭家淵對該
    判決認定之事實並不爭執（見本院卷第197頁），堪認蘇怡
    、李莊確實共同違反銀行法第29條第1項、第29條之1規定非
    法吸金；鄭家淵則有提供助力之幫助行為，依民法第185條
    規定，足認蘇怡、李莊、鄭家淵為共同侵權行為人。再者，
    劉曉天因蘇怡、李莊、鄭家淵之共同侵權行為投資綠橘方案
    、合夥方案受有1,317,500元之金錢損害，蘇怡、李莊、鄭
    家淵違反銀行法之行為與劉曉天受損之結果間，具有相當因
    果關係，劉曉天自得依民法第184條第2項、第185條第1項前
    段、第2項規定，請求蘇怡、李莊、鄭家淵如數連帶賠償。
　㈡王年煜、楊太利無庸對劉曉天負侵權行為損害賠償責任：
　　王年煜、楊太利雖亦經系爭刑案認定有共同違反銀行法第29
    條第1項、第29條之1規定之行為，而判決其等有罪在案。然
    民法第185條第1項前段所謂共同侵權行為，須共同行為人皆
    已具備侵權行為之要件始能成立，若其中一人無故意過失，
    則其人非侵權行為人，不負與其他具備侵權行為要件之人連
    帶賠償損害之責任（最高法院22年上字第3437號判例參照）
    。王年煜、楊太利均辯稱其等並不認識劉曉天，亦未招攬劉
    曉天投資綠橘方案、合夥方案等語，為劉曉天所不爭執。且
    依系爭刑案所認定之事實，王年煜、楊太利並非彩石公司吸
    金方案之設計人或主要業務執行者，而僅係負責招攬投資人
    之業務人員，其等既未招攬劉曉天投資，要難認為其等對劉
    曉天因參與彩石公司之投資方案而受損一事，具有故意或過
    失，且其等違反銀行法之犯行，亦與劉曉天所受損害間無相
    當因果關係存在，自無庸對劉曉天負侵權行為損害賠償之責
    。
　㈢劉曉天之侵權行為損害賠償請求權並未罹於時效：
　⒈按因侵權行為所生之損害賠償請求權，自請求權人知有損害
    及賠償義務人時起，2年間不行使而消滅，民法第197條第1
    項前段定有明文。所謂知有損害，非僅指單純知有損害而言
    ，其因而受損害之他人行為為侵權行為，亦須一併知之，若
    僅知受損害及行為人，而不知其行為之為侵權行為，則無從
    本於侵權行為請求賠償，時效即無從進行。又所謂知有損害
    及賠償義務人之知，係指明知而言。如當事人間就知之時間
    有所爭執，應由賠償義務人就請求權人知悉在前之事實，負
    舉證責任（最高法院46年台上字第34號、72年台上字第1428
    號判例參照）。
　⒉蘇怡、亞富公司及王年煜固抗辯劉曉天侵權行為損害賠償請
    求權之時效，應自107年3月間投資時起算，故已罹於時效云
    云（見本院卷第79頁、原審卷㈢第56頁），惟劉曉天否認斯
    時已明知受有損害及賠償義務人，並稱係至蘇怡等人在109
    年8月25日遭檢察官起訴，始知悉其等有違反銀行法之行為
    等語（見本院卷第206頁）。蘇怡、亞富公司、王年煜並未
    能舉證證明劉曉天係於107年3月間即知有損害及賠償義務人
    ，則劉曉天分別於109年10月23日、110年3月18日、110年7
    月21日對蘇怡及李莊、亞富公司及鄭家淵、楊太利、王年煜
    提起本件訴訟（見原審卷㈠第11、135、241-243頁），即難
    認已逾2年之時效期間，蘇怡、亞富公司及王年煜所為時效
    抗辯，誠非可取。　
  ㈣亞富公司應依公司法第23條第2項規定，對劉曉天負賠償之責
    ：
　⒈按公司負責人對於業務之執行，如有違反法令致他人受有損
    害時，對他人應與公司負連帶賠償之責，為公司法第23條第
    2項所明定。查劉曉天主張亞富公司為彩石公司董事，應依
    前開規定對其負損害賠償責任（見本院卷第195頁）。亞富
    公司對於其為彩石公司董事，依公司法第8條第1項規定屬彩
    石公司負責人等情並無爭執。且蘇怡為亞富公司之法定代理
    人，有變更登記表可佐（見原審卷㈠第159-160頁），其為彩
    石公司設計、執行綠橘方案、合夥方案，違反銀行法第29條
    第1項、第29條之1規定而致劉曉天受有損害等情，業如前述
    ，劉曉天主張亞富公司應依公司法第23條第2項規定，賠償
    其所受損害1,317,500元，核無不合。惟公司法第23條第2項
    係規定公司負責人應與公司負連帶賠償責任，若公司負責人
    有數人，尚無從依此規定命各負責人連帶賠償，故劉曉天主
    張亞富公司應依前開規定與同屬彩石公司負責人之蘇怡、李
    莊、鄭家淵連帶賠償，於法無據。
　⒉至楊太利雖自106年11月間起至今，均登記為彩石公司監察人
    （見原審卷㈢第317-336頁彩石公司變更登記表），惟楊太利
    抗辯其僅為掛名監察人，並未領取彩石公司薪酬等語（見本
    院卷第196頁），核與系爭刑案認定彩石公司投資方案均係
    由蘇怡負責決策，並綜理各種業務，楊太利僅為業務人員等
    情，並無扞格，應屬可信。劉曉天並未舉證證明楊太利因擔
    任監察人而對彩石公司業務之執行，有何違反法令致其受有
    損害之行為，則其另依公司法第23條第2項規定，請求楊太
    利對其負損害賠償之責，即非有理，併予指明。
  ㈤按數人負同一債務，明示對於債權人各負全部給付之責任者
    ，為連帶債務；無前項之明示時，連帶債務之成立，以法律
    有規定者為限，民法第272條定有明文。又不真正連帶債務
    係謂數債務人具有同一目的，本於各別之發生原因，對債權
    人各負全部給付之義務，因債務人中一人為給付，他債務人
    即應同免其責任之債務，最高法院89年度台上字第2240號判
    決意旨可資參考。查亞富公司固應對劉曉天負賠償責任，惟
    其與蘇怡、李莊、鄭家淵間無應負連帶責任之明文規定，而
    屬不真正連帶債務關係。準此，亞富公司與蘇怡、李莊、鄭
    家淵分別各應負全部給付之義務（部分連帶），如其中一人
    為給付，他人於給付範圍內即應免除給付義務。　　
五、綜上所述，劉曉天依民法第184條第2項、第185條規定，請
    求：㈠蘇怡、李莊、鄭家淵連帶給付1,317,500元，及蘇怡、
    李莊自起訴狀繕本送達之翌日即109年11月14日（見原審卷㈠
    第75、79頁送達證書）起，鄭家淵自追加被告狀繕本送達翌
    日即110年4月6日（見原審卷㈠第173頁送達證書）起，均至
    清償日止，按年息5%計算之利息，及依公司法第23條第2項
    規定，請求：㈡亞富公司給付1,317,500元，及自追加被告狀
    繕本送達翌日即110年4月9日（見原審卷㈠第171頁送達證書
    ）起至清償日止，按年息5%計算之利息，㈢上開㈠、㈡項所命
    給付，如任一項之給付義務人為給付，他項義務人於其給付
    金額之範圍內，免給付義務部分，為有理由，應予准許；逾
    此部分之請求，為無理由，應予駁回。從而原審就上開㈠、㈡
    應准許部分，判命蘇怡、李莊應連帶給付1,317,500元本息
    ，及亞富公司應給付1,317,500元本息，並分別諭知兩造供
    擔保後，得、免假執行，另就上開不應准許部分，駁回劉曉
    天對楊太利、王年煜之請求部分，核無不當，蘇怡、李莊、
    亞富公司及劉曉天上訴意旨各指摘原判決前開不利己之部分
    不當，求予廢棄改判，為無理由，應駁回其等此部分之上訴
    。又劉曉天就原審駁回鄭家淵應與蘇怡、李莊連帶給付1,31
    7,500元本息之請求，及亞富公司就原審逾上開應准許範圍
    、命其與蘇怡、李莊連帶給付部分，上訴指摘原判決該部分
    不當，為有理由，應予准許，爰由本院將原判決此部分廢棄
    改判如主文第二至五項所示。
六、本件事證已臻明確，兩造其餘之攻擊或防禦方法及所用之證
    據，經本院斟酌後，認為均不足以影響本判決之結果，爰不
    逐一論列，附此敘明。
七、據上論結，劉曉天、亞富公司之上訴為一部有理由、一部無
    理由；蘇怡、李莊之上訴為無理由，爰判決如主文。
中　　華　　民　　國　　111 　年　　9 　　月　　28　　日
                  民事第十二庭  
                        審判長法  官  陳婷玉  
                              法  官  林晏如
                              法  官  毛彥程
附表：
編號 Ａ：姓名 Ｂ：職務 Ｃ：執行業務行為 1 亞富公司 董事  2 蘇怡 董事長、總經理 設計及推出投資方案 3 李莊 董事、業務總經理 推銷各項投資方案之業務，並領取業務獎金 4 鄭家淵 董事 採購及典當珠寶 5 楊太利 監察人、臺中門市店長 招攬他人加入投資方案，並抽取佣金 6 王年煜 無 招攬他人加入投資方案 
正本係照原本作成。
不得上訴。
中　　華　　民　　國　　111 　年　　9 　　月　　28　　日
　　　　　　　　　　　　　    書記官  賴以真